【裁判字號】    99,台上,4691
【裁判日期】    990722
【裁判案由】    妨害風化
【裁判全文】
最高法院刑事判決            九十九年度台上字第四六九一號
上  訴  人  甲○○
選任辯護人  戴國石律師
上列上訴人因妨害風化案件，不服台灣高等法院高雄分院中華民
國九十八年五月二十七日第二審更審判決（九十八年度重上更(一)
字第二六號，起訴案號：台灣高雄地方法院檢察署九十三年度偵
字第二三一號、第四一四四號、第五一一七號、第八三六二號）
，提起上訴，本院判決如下：
    主  文
上訴駁回。
    理  由
按刑事訴訟法第三百七十七條規定：上訴於第三審法院，非以判
決違背法令為理由不得為之；是提起第三審上訴，應以原判決違
背法令為理由，係屬法定要件。如果上訴理由書狀並未依據卷內
訴訟資料具體指摘原判決不適用何種法則或如何適用不當；或所
指摘原判決違法情事，顯與法律規定得為第三審上訴理由之違法
情形不相適合；均應認其上訴為違背法律上之程式，予以駁回。
本件原判決撤銷第一審就上訴人甲○○部分所為之科刑判決，改
判仍論處上訴人共同意圖使女子與他人為性交行為，而容留以營
利為常業罪刑（處有期徒刑二年六月，減為有期徒刑一年三月）
。上訴人之上訴意旨略稱：（一）民國九十二年一月十四日修正
通過，同年二月六日公布，同年九月一日施行之刑事訴訟法第一
百五十九條第一項規定：「被告以外之人於審判外之言詞或書面
陳述，除法律有規定者外，不得作為證據」，故以被告以外之人
於審判外之陳述作為證據時，必須符合法律所規定之例外情形，
始具有證據能力。又以共同被告之陳述，作為其他共同被告論罪
之證據者，該共同被告對其他共同被告之案件而言，為被告以外
之第三人，本質上屬於證人，同法第一百五十八條之三復規定：
「證人、鑑定人依法應具結而未具結者，其證言或鑑定意見，不
得作為證據」。至於刑事訴訟法第一百五十九條之一第二項規定
：「被告以外之人於偵查中向檢察官所為之陳述，除顯有不可信
之情況者外，得為證據」，乃因檢察官代表國家偵查犯罪時，原
則上均能遵守法定程序，且被告以外之人如有具結能力，仍應依
法具結，以擔保其係據實陳述，從而被告以外之人於偵查中向檢
察官所為之陳述，仍應依法具結，始有證據能力。原判決援引第
一審共同被告楊○○於九十三年五月十九日檢察官偵查中之陳述
，認定上訴人為系爭理容院實際負責人，但楊○○上開偵查中之
陳述，關係上訴人之權益，其係立於證人地位，且又有具結能力
，自應命其具結，以擔保其上開偵查中陳述之真實性，惟檢察官
並未命其具結，揆諸上開說明，楊○○於偵查中所為之前揭陳述
，應無證據能力，鈞院前次發回意旨亦已指摘及此，原判決仍援
引無證據能力之楊○○上開偵查中陳述，作為論處上訴人罪刑之
依據，自屬違法。（二）原法院上訴審共同被告孫○○、戴○○
於警詢及偵查中均供稱：負責人為楊○○等語，證人劉○○、尤
○○、田○○、孫○○、聶○○、王○○等人在警詢、偵查及第
一審亦一致證稱：店內負責人是楊○○，且係應徵服務生及發放
薪水之人云云；另證人即為警查獲之男客陳○○、高○○、王○
○等人於偵查中復皆供稱：係楊○○介紹並帶渠等上樓，錢亦係
交予楊○○等語，而證人吳○○、許○○又分別於警詢或偵查中
證稱：楊○○係老闆云云，則依憑前揭證述，顯足以證明系爭理
容院之負責人為楊○○，上訴人並未參與本件妨害風化犯行，原
判決不採納前揭有利於上訴人之證據，卻未說明其理由，自屬理
由不備。（三）系爭理容院之營業場所，原係上訴人向黃○○所
承租，惟上訴人為賺取租金差額，嗣又將該營業場所轉租予楊○
○，並由楊○○僱用上訴人擔任該理容院之消防安全顧問等情，
業據楊○○於警詢供述綦詳，上訴審共同被告鍾○○（原名鍾○
○）在警詢亦供稱：「他（指上訴人）是店內消防管理員」，上
訴人就此復提出消防管理人員證書乙份為證，足見上訴人僅係負
責該理容院之消防檢查工作，上訴人於九十三年二月十八日、同
年三月二日該理容院為警查獲時人在現場，亦屬情理之常，上訴
人並未參與本件妨害風化之犯行，原判決認定上訴人與楊○○係
本件妨害風化犯罪之共同正犯，純屬擬制之詞，自與證據法則有
違。（四）上訴人承租系爭營業場所後，原即以其子黃○○開立
於合作金庫銀行三民分行之帳戶扣繳水電等費用，嗣將該營業場
所轉租與楊○○，為求簡便，仍以該帳戶代為扣繳水電等費用，
於代為扣繳後，再由楊○○交還，此情形與常理並無不合。而上
訴人將上址轉租與楊○○時，雖未簽訂書面契約，惟房屋租賃並
不以簽立書面契約為必要，雙方僅以口頭約定，亦無不可。原審
認定上訴人與楊○○係本件妨害風化犯罪之共同正犯，純係以擬
制之詞，作為判決之基礎，顯與證據法則有違。（五）依卷附上
訴人提出之租賃契約所載，楊○○將系爭理容院轉讓予邱○○之
時間，應在九十三年三月十五日左右，而楊○○所經營之理容院
最後一次為警查獲之時間，係在九十三年三月二日，當時該理容
院尚未轉讓予邱○○，則楊○○於九十三年三月二日為警查獲當
時人在店內，自屬當然；而證人邱○○證稱：轉讓理容院係在九
十三年二、三月間等語，祇是就其受讓該理容院的時間作一概括
性之說明，原判決未審酌卷附租賃契約書之記載，即認證人邱○
○之證述可疑，不足為有利於上訴人認定之依據，顯與卷內證據
資料之內容不符。況且楊○○將系爭理容院轉讓予邱○○乙事，
復有邱○○匯款予楊○○女友謝○○之存入憑條及楊○○委託謝
○○代收新台幣（下同）三十萬元轉讓金之收據各乙紙在卷可稽
，凡此，均足以證明楊○○才是該理容院之負責人，原判決竟執
上訴人於警詢未提及轉租該理容院營業場所與楊○○之事，即認
其辯解非可採信，顯與證據法則有違。（六）原判決既認刑法第
二百三十一條之罪，在性質上屬集合犯，則刑法第二百三十一條
第二項之常業犯及同法第五十六條連續犯等規定經刪除後，如仍
認上訴人違反刑法第二百三十一條之規定，則於比較新舊法後，
應論上訴人以九十四年二月二日修正後刑法（下稱修正後刑法）
第二百三十一條第一項之集合犯，對上訴人較為有利，原判決竟
論上訴人以九十四年二月二日修正前刑法（下稱修正前刑法）第
二百三十一條第二項之常業犯，自屬於法有違等語。
惟查：原判決依憑調查證據之結果並綜合卷內證據資料，認定上
訴人有其事實欄所載之犯行，已於理由內詳敘其調查證據之結果
及取捨證據認定之理由，並就上訴人否認犯罪所持之各項辯解，
認均非可採，以及證人即第一審共同被告楊○○在第一審、證人
邱○○於原法院上訴審、證人劉○○、尤○○、田○○、孫○○
、聶○○、王○○等人分別在警詢、偵查或第一審所為有利於上
訴人之證述暨卷附之中國信託商業銀行存入憑證影本乙紙（原判
決稱之為「匯款單」），認皆非可執為有利於上訴人認定之依據
，分別予以指駁或說明。復說明援引作為判決基礎之證據資料均
具有證據能力所憑之理由（見原判決正本第三頁第二三行至第四
頁第二五行）。另又依憑調查證據之結果，說明認定證人王俊傑
、陳照河之警詢陳述，均係出於自由意志所憑之證據及其理由（
見原判決正本第六頁第九行至第二二行、第七頁第十七行至第八
頁第四行）。從形式上觀察，原判決並無採證違背證據法則、理
由不備及適用法則不當等違背法令之情形。上訴意旨（二）、（
三）、（四）、（五）均置原判決事實欄明確認定及理由內已詳
予說明之事項於不顧，或仍執原判決已詳予敘明不足採信之上訴
人諸項否認犯罪辯解，就事實審法院採證認事自由判斷職權之合
法行使，再為單純事實上爭執；或猶以原判決已詳予說明非可執
為有利於上訴人認定依據之證人邱○○於原法院上訴審、證人劉
○○、尤○○、田○○、孫○○、聶○○、王○○等人分別在警
詢、偵查或第一審之證述及卷附之中國信託商業銀行存入憑證影
本乙紙，就事實審法院證據證明力自由判斷職權之合法行使，任
指為採證違法；均不足以辨識原判決已具備違背法令之形式要件
。至於不符合傳聞例外之被告以外之人於審判外之陳述，依刑事
訴訟法第一百五十五條第二項之規定，雖不得作為認定被告犯罪
事實之實體證據，但參酌同法第一百六十六條之一第二項、第三
項第六款，第一百六十六條之二等規定及行詰問時，容許以陳述
人先前不一致之陳述作為彈劾之法理，即非不得以之作為彈劾證
據，用來爭執該被告以外之人於審判中陳述之證明力。從而當事
人等為辯論證據之證明力，自得使用彈劾證據，提出該被告以外
之人先前在審判外所為「自我矛盾之陳述」，以彈劾（減低、打
擊）其在審判中所為陳述之證明力，使法院為正確之取捨，形成
與事實相符之心證。原判決理由說明：「證人即（第一審）共同
被告楊○○於原審（指第一審）審理時雖改稱：伊才是實際負責
人，甲○○不是實際負責人等語，惟其於偵查中即供（稱）：『
我非負責人，負責人係甲○○，我於九十二年十一月間受僱於甲
○○，每月薪資四萬五千元，甲○○要我當人頭，我僅負責店內
營業，於店外招待客人入店，並未處理帳目，亦無法至櫃檯內收
錢，雖明知該店從事性交易，但為了生活還是受僱，另孫○○、
戴○○與我薪資差不多，戴○○於九十二年十一月底開始工作，
而孫○○是晚我一星期入內工作，孫○○負責白天中午至晚間八
時之櫃檯帳務，晚間八時後，由鍾○○接替，戴○○負責雜務，
如跑發票及會計師等，且當我忙不過來時，戴○○會來幫忙，至
鍾○○則負責記帳、會計業務，並負責應徵、面試小姐，而小姐
底薪、抽成部分，均是甲○○、鍾○○與小姐商談等語；證人鍾
欣惠於警詢中亦證稱：九十三年三月二日之日報表係我記載的，
我負責記載客人上門消費時間及小姐檯單等語，核與楊○○前開
偵查中之陳述相符，復參酌前述證據，足見楊○○於（第一審）
審理中所述不足為被告（指上訴人）有利之認定」，旨在以楊○
對前揭偵查中之陳述，作為彈劾證據，以之質疑該證人在第一審
所為陳述之證明力，而非以楊○○上揭偵查中陳述直接作為證明
上訴人犯罪事實成立之實體證據，依上述說明，自無傳聞排除法
則之適用。原判決縱未說明該證人前揭偵查中陳述何以符合傳聞
法則例外之規定而有證據能力，亦不能指為違法。上訴意旨（一
）執楊○○前揭偵查中陳述無證據能力云云，指摘原判決違法，
殊屬誤會。至於孫○○、戴○○於警詢及偵查中雖均供稱：負責
人為楊○○等語，以及證人吳○○、許○○在警詢或偵查中又分
別證稱：楊○○係老闆云云；惟依原判決事實認定，其並未否定
楊○○係該理容院負責人之事實，祇係認定其為掛名負責人，而
上訴人為該理容院實際負責人，則孫○○等人之前開供述，既無
從推翻原判決所為之事實認定，對上訴人即非必然有利；又證人
即為警查獲之男客陳○○、高○○、王○○等人於偵查中雖皆供
稱：是楊○○介紹並帶渠等上樓，錢亦係交予楊○○等語，惟渠
等上開證述縱令屬實，祇亦能證明楊○○曾分擔本件犯罪行為之
實行，無從動搖原判決所為上訴人係該理容院實際負責人之事實
認定，此等供述，對上訴人亦非必然有利，原判決未一一說明不
予採納之理由，自非理由不備。上訴意旨（二）另執上開證人之
證述，指摘原判決理由不備，顯與法律規定得為第三審上訴理由
之違法情形不相適合。又原判決理由說明：「修正前刑法第二百
三十一條第二項之罪，性質上屬集合犯，乃集合多數犯罪行為而
成立之獨立犯罪型」，乃意指修正前刑法第二百三十一條第二項
意圖使女子與他人為性交或猥褻之行為，而引誘、容留或媒介以
營利之常業犯，屬於集合犯，非謂同法條第一項之罪，亦係集合
犯；則原判決於比較新舊法後，認應適用較輕之修正前刑法第二
百三十一條第二項之常業犯規定論處上訴人罪刑，經核於法並無
不合。上訴意旨（六）執比較新舊法規定後，應論上訴人以修正
後刑法第二百三十一條第一項之集合犯，對上訴人較為有利等語
，指摘原判決違法，顯非依據卷內資料而為主張。綜上所論，本
件上訴違背法律上之程式，予以駁回。
據上論結，應依刑事訴訟法第三百九十五條前段，判決如主文。
中    華    民    國  九十九  年    七    月  二十二  日
                      最高法院刑事第七庭
                          審判長法官  林  永  茂
                                法官  蘇  振  堂
                                法官  蕭  仰  歸
                                法官  林  立  華
                                法官  陳  世  淙
本件正本證明與原本無異
                                      書  記  官
中    華    民    國  九十九  年    八    月    二    日
                                                      v

司法院資訊處製作；財團法人民間司法改革基金會備份。
